臺灣高等法院臺南分院刑事判決　　　　　　　 九十一年度上訴字第三四七號　 Ｇ
　　　上　訴　人　台灣台南地方法院檢察署檢察官
　　　被　　　告　丁○○○
　　　　　　　　 (即林金樓).
右上訴人因被告偽造文書等案件，不服中華民國九十一年一月廿九日台灣台南地方法
院九十年度訴字第一一九二號第一審判決（起訴案號：台灣台南地方法院檢察署九十
年度營偵字第一二七號、九十年度偵字第四五七六、六○○五號），提起上訴，本院
判決如左：
      主      文
上訴駁回。
      事      實
一、丁○○○自民國（下同）八十八年六月二日起，在台南縣新營市○○路二一三號
    住處，擔任互助會首，陸續召集附表一所示互助會三會，採內標方式。詎丁○○○因缺錢花用，竟冒用丑○○、郭玉華、寅○○名義，加入附表一第一會會員。
    冒用丑○○、郭玉華、寅○○、乙○○、沈秀瑜（沈太太）名義，加入附表一第
    二會會員。冒用郭玉華、林冠里（靜慧）名義，加入附表一第三會會員。丁○○○並利用不知情兒子沈文祥，於互助會簿，虛列上開人員名義為會員，意圖為自
    己不法所有，基於概括犯意，於各該互助會進行期間，在附表一所示各互助會起
    迄期間，先後多次自行或利用不知情沈文祥（已不起訴處分），偽造上開虛列會
    員，或不詳活會會員名義署名，及不詳金額標單（標單未載有標單二字），持以
    行使參與競標得標，致使附表三所示各活會會員丙○○等人，陷於錯誤，如數繳
    交活會會款予丁○○○，附表一第一、二、三會，丁○○○各會依序詐得新台幣
    （下同）二百卅萬一千元、五十八萬九千元、二百十萬零八百元，總計詐得四百
    九十九萬零八百元（以上各會被騙活會會員姓名、被詐金額，均如附表三所示）
    ，足生損害於丙○○等活會會員及被虛列為會員丑○○等人。嗣於八十九年十一
    月初，丁○○○無故停標所有互助會，經各活會會員，互核得標及尚存活會人數
    ，發現不符，始知受騙。
二、案經法務部調查局台南縣調查站移送暨由戴瑛圛、子○○、癸○○、丙○○、己○○、庚○○、辛○○、寅○○、丑○○、乙○○、壬○○、卯○○等人訴請台
    灣台南地方法院檢察署檢察官偵查起訴。
      理      由
甲、被告丁○○○部分：
一、右揭事實，業據被告丁○○○於審理中坦承不諱，核與告訴人戴瑛圛、子○○、
    癸○○、丙○○、己○○、庚○○、辛○○、寅○○、丑○○、乙○○、壬○○
    、卯○○、告訴代理人甲○○、被害人林冠里、沈秀瑜、陳妙秋等人指訴情節，
    及證人連美紅證述情節均相符，並有互助會簿、被害人郭玉華所立具結書在卷足
    資佐證（詳九十年度營偵字一二七號卷五至卅、四六頁）。被告丁○○○於偽造
    標單後，並持以行使競標，致使附表三所示各該會活會會員丙○○等人，均陷於
    錯誤，如數繳交會款予被告丁○○○，自足生損害於丙○○等會員及被虛列為會
    員丑○○等人。綜上所述，本件被告丁○○○犯行，事證明確，堪以認定。
二、查被告丁○○○在互助會得標標單，偽簽被虛列會員及活會會員署押及記載金額
    ，該得標會單，雖未載明「標單」二字，然依習慣已足表示，係被虛列會員、活
    會會員，以該金額向互助會標會用意，故該標單核係刑法第二百廿條第一項準私
    文書。被告丁○○○於偽造標單後，並持以行使競標。核被告丁○○○所為，係
    犯刑法第二百十六條、第二百廿條第一項、第二百十條行使偽造準私文書罪及刑
    法第三百卅九條第一項詐欺取財罪。被告所犯二罪，先後多次犯行，均時間緊接
    ，犯罪構成要件相同，顯係各基於概括犯意反覆為之，為連續犯，應依刑法第五
    十六條規定，各論以一罪。又被告偽造署押行為，為偽造準私文書行為部分行為
    ，其偽造準私文書後復持以行使，偽造低度行為為行使高度行為吸收，均不另論
    罪。又被告利用不知情兒子沈文祥，遂行偽造準私文書罪部分，係間接正犯。另
    被告同一詐欺行為，係同時向多數活會會員詐取會款，乃一行為觸犯數個詐欺取
    財罪名，為想像競合犯，應依刑法第五十五條規定，從一重處斷。又所犯行使偽
    造準私文書罪、詐欺取財罪間，有方法與結果牽連關係，為牽連犯，應依刑法第
    五十五條規定，從較重行使偽造準私文書罪論處。
三、原審以被告罪證明確，因予適用刑法第五十六條、第二百十六條、第二百廿條第
    一項、第二百十條、第三百卅九條第一項、第五十五條，罰金罰鍰提高標準條例
    第一條前段規定，併審酌被告丁○○○無前科犯行，有台灣高等法院被告全國前
    案紀錄表在卷足憑。被告丁○○○冒標詐得金額，總數達四百九十九萬餘元，犯
    罪所生危害不輕，審理中坦承犯行，及尚未全部與告訴人等達成民事和解，惟已
    返還部分會款等一切情狀，量處有期徒刑一年六月，以資懲儆。本院經核原判決
    認事用法，均無不當，量刑亦稱妥適。檢察官上訴意旨謂，被告丁○○○不願說
    明金錢流向，且至今未與告訴人和解，原判決僅量處有期徒刑一年六月，顯屬輕
    縱云云。惟依被告丁○○○供述，其冒標所得會款，均係拿去清償六合彩賭債，
    而六合彩組頭即為告訴人癸○○等語（詳九十年度營偵字一二七號卷四一頁背面
    、九十年度偵字第四五七六號卷十一頁背面、本院卷廿五頁）。又被告丁○○○
    於本件犯後，已於九十年二月十四日，與子○○、癸○○、戴瑛圛等三人，達成
    如何償還互助會款協議，有協議書乙份在卷可稽（詳本院卷廿八頁）。且被告丁○○○犯後，於八十九年十一月十日償還黃雪珍十五萬元、八十九年十一月廿三
    日償還子○○二萬元、八十九年十一月廿七日償還己○○十一萬元，各有收據一
    紙在卷可憑（詳本院卷卅一、卅三頁）。檢察官上訴意旨謂，被告丁○○○不願
    說明金錢流向，且至今未與告訴人和解，原判決僅處有期徒刑一年六月，顯屬輕
    縱云云，實不足採。是檢察官循告訴人請求上訴意旨，指摘原判決對被告丁○○○量刑過輕，為無理由，應予駁回。又被告丁○○○偽造標單，業已滅失，已據
    其於審理中供明，故不予宣告沒收標單及偽造署押，併此敘明。
四、公訴意旨另以：丁○○○尚另招募附表二所示互助會，偽造標單向會員乙○○，
    詐得會款六萬二千六百元。因認被告丁○○○另涉有刑法第三百三十九條第一項
    詐欺取財罪嫌云云。訊據被告丁○○○堅決否認有此犯行，辯稱：伊無招募附表
    二所示互助會，如有招募且冒標，不可能只有乙○○一個會員被騙，該會係伊唸
    給兒子沈文祥寫會期，伊唸錯，致伊兒子將別會會期，誤寫為該會，事實上伊無
    招募此會等語。又按一般民間互助會，會首冒標，慣例均係詐取數活會會款，殊
    少僅有詐取單一活會會款，故被告丁○○○所辯，在事理上，即有可能。參以告
    訴代理人甲○○供承：附表二互助會，係出於誤會等語，且告訴人乙○○之夫沈
    朝銘，亦具聲明書，表示不予追究，有聲明書在卷足憑（詳原審卷卅八、四十四
    頁）。以此觀之，足認告訴人乙○○所繳納會款，係被告丁○○○所召集附表一
    所示互助會。被告丁○○○辯稱，其未招募附表二所示互助會，應堪採信。是以
    ，丁○○○此部分被訴犯行，尚屬不能證明。惟公訴人認此部分與前揭成罪部分
    ，有連續犯裁判上一罪關係。爰不另為無罪諭知，併此敘明。
乙、被告戊○○部分：
一、公訴意旨另以：戊○○與丁○○○係夫妻，竟共同意圖為自己不法所有概括犯意
    ，自八十八年六月二日起，推由丁○○○擔任會首，陸續召集會員辛○○等人為
    互助會員，冒用林冠里、丑○○、乙○○、沈秀瑜、寅○○、郭玉華等人名義，
    加入會員，共召集附表一、二所示四組互助會，採內標方式標會，共同負責於每
    月開標、收取標金、交付得標會款。又自不詳日起，連續多次趁開標日，自行或
    利用不知情兒子沈文祥偽造會員標單標會，再共同向會員收取會款，致會員陷於
    錯誤，繳交會款，詐得其他會員會款，計五百零六萬二千二百元。因認被告戊○○，共同涉有刑法第二百十六條、第二百十條行使偽造私文書及刑法第三百三十
    九條第一項詐欺取財罪嫌云云。
二、本件公訴意旨認，被告戊○○涉有右揭犯行，無非以戊○○多次與其妻丁○○○
    ，共同或自行向會員收取會款，已據告訴人辛○○、丙○○、被害人陳秋妙等人
    指訴歷歷。又戊○○與丁○○○係夫妻，丁○○○冒標會款，達五百餘萬元，戊○○焉有不知之理。況丁○○○為不識字者，如非戊○○協助，豈有可能同時招
    募數會，且連續冒標長達年餘等情，為其主要論憑。
三、按犯罪事實應依證據認定之，無證據不得推定其犯罪事實。又不能證明被告犯罪
    或其行為不罰者，應諭知無罪判決，刑事訴訟法第一百五十四條第三百零一條
    第一項分別定有明文。且事實認定，應憑證據，如未能發現相當證據，或證據不
    足以證明，自不能以推測或擬制方法，以為裁判基礎。又告訴人告訴，係以使被
    告受刑事訴追為目的，是其陳述是否與事實相符，仍應調查其他證據以資審認。
    被害人必須指訴無瑕疵可指，而就其他方面調查又與事實相符，始足採為判決基
    礎（最高法院四十年台上字八六號、五十二年台上字一三○○號、卅二年上字六
    五七號判例意旨參照）。訊據被告戊○○堅決否認右揭犯行，辯稱：附表一所示
    互助會皆為其妻丁○○○所召集，伊未參與，亦未冒標，更未與丁○○○共同或
    自行，向會員收取會款等語。經查：
  (一)被告戊○○所辯各情，迭據共同被告丁○○○於審理中供述無訛。又本件除告訴
    人辛○○、丙○○、被害人陳秋妙指訴外，別無其他積極證據足資佐證渠等指訴
    ：戊○○有與丁○○○共同或自行向會員收取會款一情，與事實相符。揆諸前揭
    判例意旨，自難徒憑渠等指訴，即採為不利被告戊○○認定。
  (二)次按夫妻間一方因他方招募互助會，於他方不在家時，幫其收取會員所繳會款，
    或受他方之託，載其至會員住處收取會款。本諸夫妻間就家庭事務，相互扶助本
    旨，乃情理之常，實難徒憑該情，即遽認扶助他方者，必知悉對方有冒標，而與
    之共犯。故公訴人以被告二人係夫妻，丁○○○冒標得款五百餘萬元，戊○○焉
    有不知。況丁○○○為不識字者，如非戊○○協助，豈能同時召集數會，且連續
    冒標長達年餘等論據，顯係出於公訴人臆測之詞，要難採為判決基礎。又被告戊○○供承：伊平日去工廠幫人修理機車，很少在家，丁○○○招募互助會，伊未
    參與，也不知情，以致丁○○○拿會款賭六合彩，陷家庭生活於困境等語（詳原
    審卷五九頁、本院卷廿四頁）。準此，檢察官上訴意旨謂，被告戊○○與丁○○○間，有犯意聯絡及行為分擔，即不足採。
  (三)至附表二所示互助會情事，非被告戊○○其妻丁○○○所招募，當非其所冒標，
    已論述於前。則戊○○益就該附表二所示互助會，自亦無成立冒標共犯可能，要
    不待言。此外復查無其他積極證據，足證被告戊○○涉有公訴人所指犯行。應認
    被告戊○○被訴犯罪，尚屬不能證明，自應諭知無罪，以期公允。
四、原判決以被告戊○○部分罪嫌不能證明，因予被告戊○○無罪諭知。本院經核原
    判決認事用法，均無違誤。檢察官上訴意旨，猶執陳詞，指摘原判決不當，為無
    理由，應予駁回。
據上論斷，應依刑事訴訟法第三百六十八條，判決如主文。
本案經檢察官李傳來到庭執行職務。
中    華    民    國      九十一      年      五      月      二        日
                                  臺灣高等法院臺南分院刑事第一庭
                                      審判長法官  茆    臺    雲
                                            法官  蔡    長    林
                                            法官  董    武    全
右正本證明與原本無異。
如不服本判決，應於判決送達後十日內向本院提出上訴狀，其未敘述理由者並應於提
出上訴狀後十日內向本院補提理由書（應附繕本)。
                                      法院書記官  黃    全    忠
中    華    民  國      九十一      年      五      月      三        日
附錄法條：
刑法第二百十條：偽造、變造私文書，足以生損害於公眾或他人者，處五年以下有期
                徒刑。
刑法第二百十六條：行使第二百十條至第二百十五條之文書者，依偽造、變造文書或
                  登載不實事項或使登載不實事項之規定處斷。
刑法第二百廿條第一項：在紙上或物品上之文字、符號、圖畫、照像，依習慣或特約
                      ，足以為表示其用意之證明者，關於本章及本章以外各罪，
                      以文書論。
刑法第三百卅九條第一項：意圖為自己或第三人不法之所有，以詐術使人將本人或第
                        三人之物交付者，處五年以下有期徒刑、拘役或科或併科
                        一千元以下罰金。
附表一：
┌─┬─┬───────┬────┬────┬─────────┬───┐
│編│會│互 助 會      │會   員 │每會每月│冒標所得          │虛列會│
│號│稱│起迄時間      │人   數 │金額台幣│金額(台幣)        │員姓名│
├─┼─┼───────┼────┼────┼─────────┼───┤
│  │第│88.06.02至    │        │        │                  │丑○○│
│01│一│90.05.02止    │      │一萬元  │二百三十萬一千元  │郭玉華│
│  │會│              │        │        │                  │寅○○│
├─┼─┼───────┼────┼────┼─────────┼───┤
│  │  │              │        │        │                  │丑○○│
│  │第│89.02.15至    │        │        │                  │郭玉華│
│02│二│90.08.15止    │      │一萬元  │五十八萬九千元    │寅○○│
│  │會│              │        │        │                  │乙○○│
│  │  │              │        │        │                  │沈秀瑜│
├─┼─┼───────┼────┼────┼─────────┼───┤
│  │第│88.08.20至    │        │        │二百十萬零八百元  │郭玉華│
│03│三│90.07.20止    │      │一萬元  │（起訴書誤為二百十│林冠里│
│  │會│              │        │        │ 萬九千六百元）   │      │
└─┴─┴───────┴────┴────┴─────────┴───┘
附表二
┌─┬─────────┬────┬────┬───────────┐
│編│    互 助 會      │會   員 │每會每月│ 冒標所得             │
│號│    起迄時間      │人   數 │金額台幣│ 金額(台幣)           │
├─┼─────────┼────┼────┼───────────┤
│  │    89.05.10至    │        │        │                      │
│01│    90.12.10止    │      │一萬元  │ 六萬二千六百元       │
└─┴─────────┴────┴────┴───────────┘
附表三
┌─┬───┬──────┬───────┬──────┬─────┐
│  │會  稱│第  一  會  │  第  二  會  │  第  三  會│          │
│  ├───┼──────┼───────┼──────┤          │
│  │會  期│88.06.02至  │  89.02.15至  │  88.08.20至│          │
│  │起迄日│90.05.02止  │  90.08.15止  │  90.07.20止│          │
├─┼───┼──────┼───────┼──────┼─────┤
│編│被害人│被害金額    │  被害金額    │  被害金額  │          │
│號│會  員│(新台幣)    │  (新台幣)    │  (新台幣)  │ 合   計  │
└─┴───┴──────┴───────┴──────┴─────┘
┌─┬───┬──────┬───────┬──────┬─────┐
│01│丙○○│460,200元   │  117,800元   │  262,600元 │ 840,600元│
├─┼───┼──────┼───────┼──────┼─────┤
│02│己○○│            │              │  262,600元 │ 262,600元│
├─┼───┼──────┼───────┼──────┼─────┤
│03│庚○○│153,400元   │              │            │ 153,400元│
├─┼───┼──────┼───────┼──────┼─────┤
│04│卯○○│306,800元   │  117,800元   │  262,600元 │ 687,200元│
├─┼───┼──────┼───────┼──────┼─────┤
│05│辛○○│153,400元   │              │  131,300元 │ 284,700元│
├─┼───┼──────┼───────┼──────┼─────┤
│06│寅○○│            │              │  131,300元 │ 131,300元│
├─┼───┼──────┼───────┼──────┼─────┤
│07│丑○○│            │              │  131,300元 │ 131,300元│
├─┼───┼──────┼───────┼──────┼─────┤
│08│沈秀瑜│460,200元   │              │  131,300元 │ 591,500元│
├─┼───┼──────┼───────┼──────┼─────┤
│09│壬○○│153,400元   │              │  131,300元 │ 284,700元│
└─┴───┴──────┴───────┴──────┴─────┘
┌─┬───┬──────┬───────┬──────┬─────┐
│10│癸○○│153,400元   │   58,900元   │            │ 212,300元│
├─┼───┼──────┼───────┼──────┼─────┤
│11│花嘉駿│            │   58,900元   │  131,300元 │ 190,200元│
├─┼───┼──────┼───────┼──────┼─────┤
│12│花鈺菱│            │   58,900元   │            │  58,900元│
├─┼───┼──────┼───────┼──────┼─────┤
│13│子○○│306,800元   │   58,900元   │  131,300元 │ 497,000元│
├─┼───┼──────┼───────┼──────┼─────┤
│14│花子婷│            │   58,900元   │  131,300元 │ 190,200元│
├─┼───┼──────┼───────┼──────┼─────┤
│15│黃雪珍│            │   58,900元   │  131,300元 │ 190,200元│
├─┼───┼──────┼───────┼──────┼─────┤
│16│戴瑛圛│153,400元   │              │  131,300元 │ 284,700元│
├─┴───┼──────┼───────┼──────┼─────┤
│合    計  │2,301,000元 │  589,000元   │2,100,800元 │4990,800元│
├─────┼──────┴───────┴──────┴─────┤
│備    註  │  未於各該會列被害金額者，則非各該被害活會會員        │
└─────┴───────────────────────────┘
